臺灣高等法院臺南分院刑事判決　九十六年度上訴字第五七０號
上訴人
即被告　戊○○
　　　　庚○○
上列上訴人因妨害投票案件，不服臺灣臺南地方法院九十五年度
選訴更(一)字第一號中華民國九十六年三月十六日第一審判決（起
訴案號：臺灣臺南地方法院檢察署九十四年度選偵字第一三九號
），提起上訴，本院判決如下：
    主    文
原判決關於戊○○、庚○○部分撤銷。
戊○○、庚○○犯妨害投票正確罪，各處有期徒刑陸月，如易科
罰金，以銀元佰元即新臺幣玖佰元折算壹日，褫奪公權壹年。
均減刑為有期徒刑月，如易科罰金，以銀元佰元即新臺幣玖
佰元折算壹日，褫奪公權壹年。
    事    實
一、戊○○實際居住臺南市○區○○路二段二八六號，並未居住
    在臺南市○○區○○路三段七十四號，然為於第十六屆臺南
    市議員選舉中支持特定候選人，竟基於妨害投票正確之犯意
    ，委由不知情之甲○○，於民國（下同）九十四年七月二十
    六日，將戶籍遷至臺南市○○區○○路三段七十四號，該戶
    口並任由不認識之庚○○、歐陽天賜、歐陽楊綿、邱文龍、
    陳豊隆、陳豊振、鄭美華、黃慧玲、陳靜美等人遷入寄居，
    再於九十四年十二月三日市議員選舉時前往投票，致使該次
    投票發生不正確之結果。
二、庚○○實際居住臺南縣安定鄉大同村大同一一五之五號，並
    未居住在臺南市○○區○○路三段七十四號，然為於第十六
    屆臺南市議員選舉中支持特定候選人，竟基於妨害投票正確
    之犯意，委由不知情之甲○○，於九十四年七月二十九日，
    將戶籍遷至臺南市○○區○○路三段七十四號，寄居於不認
    識之戊○○戶口內，並於九十四年十二月三日市議員選舉時
    前往投票，致使該次投票發生不正確之結果（另檢察官起訴
    己○○、丙○○○部分，業經判處有期徒刑六月，褫奪公權
    壹年，撤回上訴確定）。
三、案經法務部調查局南部機動工作組、臺南市調查站、臺南市
    警察局第二分局、第六分局報告臺灣臺南地方法院檢察署檢
    察官偵查起訴。
    理    由
一、按被告以外之人於審判外之陳述，經當事人於審判程序同意
    作為證據，法院審酌該言詞陳述或書面陳述作成時之情況，
    認為適當者，亦得為證據。當事人、代理人或辯護人於法院
    調查證據時，知有第一百五十九條第一項不得為證據之情形
    ，而未於言詞辯論終結前聲明異議，視為有前項之同意；刑
    事訴訟法第一百五十九條之五定有明文。本件認定事實所引
    用之證據方法（包括證人之證述及文書等物證），已經本院
    提示被告戊○○、庚○○表示無意見，迄於言詞辯論終結前
    亦未聲明異議，揆諸前揭說明，可認為已同意作為證據；而
    本院審酌該證人等之陳述及證據資料作成時之情況，認為適
    當，亦查無其他違法取證或其他瑕疵等不實之情事，復無顯
    有不可信之情況，自得採為證據。
二、訊據被告戊○○、庚○○均矢口否認有妨害投票犯行，被告
    戊○○辯稱：伊是因先生有外遇，拜託寶雅公司老闆娘范美
    津讓伊與二個小孩戶口遷至民族路，用意是要讓伊先生抉擇
    ，看他是選擇妻兒還是外遇對象。伊把戶籍遷移後，大概每
    個星期六、日回長榮路，住在民族路時，伊幫忙打掃看家云
    云。被告庚○○辯稱：伊係於九十三年六月間當選臺南市建
    築材料工會理事長，朋友建議將戶籍遷至臺南市，以名符其
    實，因與寶雅公司有生意往來，才將戶籍遷至該處云云。
三、經查：
(一)被告戊○○、庚○○分別委由甲○○於上開時日，將戶籍遷
    至臺南市○○區○○路三段七十四號，且被告戊○○、庚○○確於臺南市第十六屆市議員選舉時前往該區投票所投票等
    情，迭據被告戊○○、庚○○供承不諱，並經證人甲○○於
    警局證述屬實，復有遷入戶籍登記申請書、委託書及第十六
    屆市議員選舉臺灣省臺南市選舉人名冊等在卷可稽。
(二)被告戊○○雖辯稱：係因先生外遇，為逼迫先生抉擇，故將
    戶籍遷出云云。惟被告戊○○倘係因先生有外遇，不願與先
    生在一起，離家即可，為何還要遷移戶籍；且被告戊○○於
    偵查中所述：「（你平常是否居住在長榮路住所？）不一定
    ，來來去去，除寶雅公司一星期會叫我去做二、三次清潔工
    作外，其他時間我都住在長榮路住所。」（見選他字第六０
    六號卷(二)第二０七頁），供述戶籍遷移後，並非全然未返家
    與先生同住，則單純遷移戶籍又如何達到逼迫先生抉擇，所
    辯與事理相違，灼然可見。又被告戊○○遷移戶籍，遷移自
    己即可，連已成年在國外讀書有選舉權之兒子鄭宇哲、鄭捷
    寧亦一併遷移，據被告戊○○前於偵查中供稱：「（鄭宇哲
    、鄭捷寧是你兒子？）是。」「（他們戶籍也是你一起遷的
    ？）是。」「（他二人在美國？）是，鄭宇哲在美國讀書，
    鄭捷寧在紐西蘭讀書。」可證（見選他字第六０六號卷(二)第
    二０七頁）。被告戊○○於偵查中固辯稱：「（為何他二人
    都不在臺灣，而你卻將他二人戶籍遷至民族路？）因我聽人
    說將他二人戶籍遷出與我在一起，五年以後辦理離婚，監護
    權就會讓我取得。」（見選他字第六０六號卷(二)第二０七頁
    ），而鄭宇哲及鄭捷寧分別為六十九年及七十二年間出生，
    至九十四年止，均為已滿二十歲之成年人，不必由被告戊○○負責監護，足見被告戊○○辯稱：為取得監護權而遷移戶
    籍等語，顯屬無稽。而被告戊○○大費周章遷移自己及其二
    子之戶籍，對此一行為之目的，又無法提出合理說明，其動
    機已然可疑。又被告戊○○既要離開其先生，為何戶籍遷移
    並非自已去辦理，而係委託臺南市○○區○○路三段七十四
    號屋主丁○○之司機甲○○辦理，為丁○○、甲○○於本院
    證實在卷（見本院卷第九十七、一０一頁）。另據被告戊○○於偵查中供述：戶籍遷入後，每月留宿次數約十天左右（
    見選他字第六０六號卷(二)第二０七頁），於原審供述：戶籍
    遷移後，剛開始每個禮拜有三個晚上住在民族路，其他時間
    住在長榮路，後來約半年後，我跟先生關係比較緩和了，就
    幾乎每天回長榮路那邊住云云（見一審卷(一)第八十一頁），
    證述並非實際上居住於臺南市○○區○○路三段七十四號。
    復與證人即臺南市○○區○○路三段七十四號屋主丁○○於
    警訊證述：戊○○於戶籍遷入後，約居住二十五日即由其先
    生帶回等語（見選他字第六０六號卷(一)第十七頁），互不相
    符，已難令人相信被告戊○○曾居住於臺南市○○區○○路
    三段七十四號云云（見選他字第六０六號卷(一)第十七頁）。
    被告戊○○再於本院辯稱：「（你在民族路三段七十四號住
    多久？）住一、二年，到今年我小孩回國，才回家的。」（
    見本院卷第一二二頁），則因與其偵查中及原審上開所述不
    符，亦與屋主丁○○所述迥異，顯係避重就輕之詞，不足採
    信。其先生辛○○於本院證稱：「（你太太在該處住多久？
    ）他一星期大概在那四、五天，星期六、日會回來。」（見
    本院卷第一二０頁），純係附和被告戊○○於本院供述，亦
    不足採。又由被告戊○○於偵查中所述：「（你平常是否居
    住在長榮路住所？）不一定，來來去去，除寶雅公司一星期
    會叫我去作二、三次清潔工作外，其他時間我都住在長榮路
    住所。」「（你清潔工作時間？）自晚上六點作到九點，如
    果他們不在家，我都會幫他們看家留宿在那裡。」等情（見
    選他字第六０六號卷(二)第二０七頁），顯見被告戊○○縱曾
    留宿過，亦係為幫屋主看家，偶一為之，並無移轉生活重心
    ，久住於臺南市○○區○○路三段七十四號之意。況被告戊○○原設籍台南市○○路○段二八六號，於九十四年七月二
    十六日委由甲○○持丁○○提供之房屋稅單，將其戶籍（連
    同二成年兒子鄭宇哲、鄭捷寧）遷至丁○○所有住處台南市
    ○○路○段七四號（寶雅公司設於此處）而另立新戶籍；被
    告戊○○於九十四年十二月九日偵查中供稱：「（你認識庚○○？）我今天才在庭外看過他。」（見選他字第六０六號
    卷(二)第二０七頁），郤將其辦妥遷入之戶口名簿交由甲○○
    於九十四年七月二十九日，將原設籍於台南縣安定鄉大同一
    一五之五號之被告庚○○遷入戊○○上開戶籍內寄居，有遷
    入戶籍登記申請書及委託書在卷可稽（見選他字第六０六號
    卷(一)第三十二、三十三頁）；戊○○上開戶籍內除被告庚○○外，並有歐陽天賜、歐陽楊綿、邱文龍、陳豊隆、陳豊振
    、鄭美華、黃慧玲、陳靜美等八人於九十四年七月二十七日
    遷入其上開戶籍內寄居，有被告戊○○戶籍謄本在卷足憑（
    見本院卷第八十二至八十六頁）；則以被告戊○○上開戶籍
    寄居人數達十二人之多，已逾常情。再者，以被告戊○○自
    承：不認識被告庚○○等語，其卻於立新戶後三日內即提供
    戶口名簿予被告庚○○遷移戶籍寄居用，或於立新戶後翌日
    即提供戶口名簿予歐陽天賜等其他人寄居用，顯見被告戊○○遷移戶籍的行為，係基於特定目的所為．並無久住於臺南
    市○○區○○路三段七十四號之意甚明。被告戊○○上開所
    辯均不足採信。被告戊○○及其二個兒子鄭宇哲、鄭捷寧確
    於臺南市第十六屆市議員選舉時前往該區投票所投票，被告
    戊○○雖於歷審堅不供出投票於何候選人，但以被告戊○○
    設籍於該處，未實際居住該處，任由不認識之人遷入寄居，
    詳如上述，始於臺南市第十六屆市議員選舉時前往該區投票
    所投票，顯係支持特定候選人而為，致使該次投票發生不正
    確之結果，而有妨害投票正確行為足明。
(三)被告庚○○雖辯稱：係因擔任臺南市建築公會理事長，為名
    符其實而將戶籍遷入臺南市○○區○○路三段七十四號云云
    ，然核與屋主丁○○於本院證稱：「因庚○○與我一起打球
    ，且與我同在一起做生意，有時會到我處喝酒，他自己跟我
　　說要把戶籍遷到我處，說要和我做伴。」（見本院卷第九十
  　七頁），所述遷移動機不同。而據被告庚○○於偵查中供稱
    ：「（台南市建築材料工會理事長有無限制理事長必須要設
    籍在台南市？）不需要。只要以公司名義申請會員後，負責
    人就可競選理事長。」（見選他字第六０六號卷(二)第二一五
    頁），已供承擔任臺南市建築公會理事長，不必設籍在臺南
    市。且被告庚○○於偵查中自承擔任「盛美佳有限公司」負
    責人，公司設在臺南市○○區○○路四段等語（見選他字第
    六０六號卷(二)第二一五頁），倘被告庚○○果真為擔任理事
    長而有設籍於臺南市之必要，遷往自家盛美佳有限公司所設
    臺南市○○區○○路四段事務所，即可達目的，何須將戶籍
    遷移至他人住所。況被告庚○○供承於九十三年六月間即選
    上臺南市建築公會理事長（見二六九０號警卷第二頁），為
    何於一年後之九十四年七月二十九日始將戶籍遷入於自家公
    司事務所以外之臺南市○○區○○路三段七十四號，顯與其
    所述相互矛盾。又被告庚○○既要將戶籍遷入臺南市○○區
    ○○路三段七十四號，堂堂為臺南市建築公會理事長，怎不
    自立為單獨一戶為戶長，郤將戶籍寄居在與之不認識之被告
    戊○○戶口內，為寄居人，有戊○○為戶長之戶籍謄本可證
    （見本院卷第八十二至八十五頁），依常情，亦有違其擔任
    理事長之身分。依上所述，被告庚○○遷移戶籍於臺南市○○區○○路三段七十四號，在在引人疑竇。被告庚○○所辯
    不合邏輯之處，自不待言。再由被告庚○○於偵查中所述：
    僅有應酬喝酒後才至臺南市○○區○○路三段七十四號過夜
    （見選他字第六０六號卷(二)第二一六頁），屋主丁○○於本
    院證述一星期住一天左右（見本院卷第九十八頁），甲○○
    於警訊證稱：偶而會住那裡（見選他字第六０六號卷(一)第二
    十頁），足見被告庚○○固有住宿，僅係偶然留宿，並無改
    變住所，久住於臺南市○○區○○路三段七十四號之意。被
    告庚○○確於臺南市第十六屆市議員選舉時前往該區投票所
    投票，並供稱：投票於市議員李天佑云云，顯係支持特定候
    選人而為，致使該次投票發生不正確結果之妨害投票正確行
    為。
(五)按「依公職人員選舉罷免法第十五條第一項之規定，有選舉
    權人在各該選舉區繼續居住四個月以上者，為公職人員選舉
    各該選舉區之選舉人，今若為符合上開公職人員選舉罷免法
    之規定，為支持某特定候選人，而將戶籍及實際上居住所遷
    入該選舉區，固符合上開規定及主權在民原則，自不待言。
    然若實際上並未居住該選舉區，為支持某特定候選人，而虛
    報遷入戶籍者，則為所謂『投票部隊』，其有妨害選舉之純
    正及公正性，至為顯然」（最高法院九十二年度台上字第六
    一二五號判決參照）。綜上所述，被告等人均非基於久住之
    意而遷移戶口，且嗣後又無實際長時間繼續居住於新戶籍地
    ，僅為取得形式上之投票權而虛偽遷移戶口，應認有妨害投
    票之犯意，被告等人否認犯罪委不足採，其等犯行事證明確
    ，洵堪認定。
(六)至卷附第二分局勤區戶口查訪表記載，管區員警乙○○於九
    十四年十二月八日九時，及同日九時五分許前往臺南市○○
    區○○路三段七十四號查訪時，被查訪人甲○○向員警表示
    被告戊○○有居住於現址九樓，另被查訪人戊○○向員警表
    示被告庚○○居住於現址十樓，員警並分別依甲○○、戊○○引導，至所謂「戊○○居住之房間」及「庚○○居住之房
    間」拍照，有第二分局勤區戶口查訪表及照片多幀在卷可稽
    （見二六八０號警卷第六至八頁、二六九０號警卷第四至六
    頁）。惟員警進行查訪被告戊○○時，接受員警查訪者竟是
    非居住該地之甲○○，該甲○○豈會熟知生活該處之人起居
    情形，且所供稱：戊○○自九十二年間即居住該地（第二分
    局勤區戶口查訪表記載），核與被告戊○○所述：於九十四
    年七月二十六日戶籍遷入才居住等情不符；另被告庚○○的
    查訪報告，卻係由與之不認識之被告戊○○（戊○○供稱於
    九十四年十二月九日開庭才認識庚○○，詳如前述）接受查
    訪，戊○○亦供稱：庚○○自九十二年間即居住該地（第二
    分局勤區戶口查訪表記載），自核與被告庚○○所稱：於九
    十四年七月二十六日戶籍遷入才居住云云，不相符；足認甲○○、戊○○二人接受查訪時，蓄意蒙騙員警，致員警製作
    不實戶口查訪表，該二份第二分局勤區戶口查訪表，自不足
    作為被告戊○○、庚○○居住於臺南市○○區○○路三段七
    十四號之證明。再觀諸卷附照片，房間內固擺有若干衣物，
    證人乙○○亦到庭證述：九樓及十樓這兩層樓依照裝潢、擺
    設，是有人居住之狀態，而我去查訪之兩間房間內之衣物，
    就如同照片上所示，所以判斷有人居住等語（見一審卷(二)第
    六十七頁），惟證人同時亦證述，上址九樓及十樓尚有屋主
    陳造建居住在該處等語（見一審卷(二)第六十五頁），是該二
    層樓縱有裝潢及擺設物品，亦不足認定實際居住該處者即為
    被告戊○○及庚○○。再者，本院綜合卷內證據及被告抗辯
    ，已足認定被告二人主觀上並無實際遷移住所之意，客觀上
    亦未居住於該處，業如上述，僅擺放數件衣物，尚不足以動
    搖本院之確信。況倘由屋主丁○○證述，被告戊○○於戶籍
    遷移後，約二十五日即由其先生帶回等情，則房間內擺有衣
    物，又如何認定被告戊○○於員警查訪時，尚居住於上址。
    是證人乙○○之證詞及卷附查訪表、照片等，均無法資為被
    告等有利之認定。
四、被告戊○○、庚○○行為時，刑法第一百四十六條原規定二
    項：「以詐術或其他非法之方法，使投票發生不正確之結果
    或變造投票之結果者，處五年以下有期徒刑。」「前項之未
    遂犯罰之。」於行為後之九十六年一月二十四日，該條修正
    規定為三項：「以詐術或其他非法之方法，使投票發生不正
    確之結果或變造投　票之結果者，處五年以下有期徒刑。」
　　「意圖使特定候選人當選，以虛偽遷徙戶籍取得投票權而為
　  投票者，亦同。」「前二項之未遂犯罰之。」增列第二項「
    意圖使特定候選人當選，以虛偽遷徙戶籍取得投票權而為投
　  票者，亦同。」規定，因依刑法第一條規定：「行為之處罰
    ，以行為時之法律有明文規定者為限。」罪刑法定精神，被
    告戊○○、庚○○行為時，既未有第二項之規定，自無適用
    第二項之餘地，先予說明。本件核被告戊○○、庚○○所為
    ，均係犯刑法第一百四十六條第一項妨害投票正確罪。原審
    予被告論罪科刑，固非無見。惟被告二人犯罪時間在九十六
    年四月二十四日之前，原判決未及適用九十六年七月十六日
    施行之九十六年罪犯減刑條例第二條第一項第三款規定予以
    減刑，洵有違誤。被告等上訴意旨否認犯罪，雖無足取。但
    原判決此部分既有可議，自屬無法維持，應由本院將被告戊○○、庚○○部分撤銷改判之。爰審酌被告戊○○、庚○○
    無前科，使用不正手段，使投票發生不正確之結果，違反選
    賢與能之目的，犯後又均飾詞狡辯，毫無悔意等情狀，分別
    量處有期徒刑六月，並依法宣告褫奪公權一年，如理由五所
    述。被告等行為後，刑法於九十四年一月七日修正，同年二
    月二日公布，自九十五年七月一日施行，依修正後刑法第二
    條第一項規定：「行為後法律有變更者，適用行為時之法律
    。但行為後之法律有利於行為人者，適用最有利於行為人之
    法律。」被告犯罪時即修正前刑法第四十一條第一項前段規
    定：「犯最重本刑為五年以下有期徒刑以下之刑之罪，而受
    六個月以下有期徒刑或拘役之宣告，因身體、教育、職業、
    家庭之關係或其他正當事由，執行顯有困難者，得以一元以
    上三元以下折算一日，易科罰金」，再依被告行為時易科罰
    金之折算標準，即修正前罰金罰鍰提高標準條例第二條前段
    （現已刪除）規定，就其原定數額提高為一百倍折算一日，
    則被告行為時之易科罰金折算標準，應以銀元三百元折算一
    日，經折算為新臺幣後，應以新臺幣九百元折算為一日。惟
    修正後刑法第四十一條第一項前段規定：「犯最重本刑為五
    年以下有期徒刑以下之刑之罪，而受六個月以下有期徒刑或
    拘役之宣告者，得以新臺幣一千元、二千元或三千元折算一
    日，易科罰金。」比較修正前後之易科罰金折算標準，以九
    十五年七月一日修正公布施行前之刑法規定，較有利於被告
    等人，則應依刑法第二條第一項前段，適用修正前刑法第四
    十一條第一項前段規定，定其折算標準。又因被告等犯罪時
    間在九十六年四月二十四日之前，依九十六年七月十六日施
    行之九十六年罪犯減刑條例第二條第一項第三款規定減其刑
    期二分之一，各減為有期徒刑三月，如易科罰金，以銀元
　　佰元即新臺幣玖佰元折算壹日。至褫奪公權部分，因依上開
　  減刑條例第十四條之規定，褫奪公爟之減刑，不得少於一年
    ，故於主刑減刑後，仍宣告褫奪公權一年。
五、被告戊○○、庚○○所犯之罪屬刑法第六章之妨害投票罪章
    ，應依公職人員選舉罷免法第九十八條第三項「犯本章之罪
    或刑法分則第六章之妨害投票罪，宣告有期徒刑以上之刑者
    ，並宣告褫奪公權」，及刑法第三十七條第二項規定，分別
    宣告褫奪公權一年。
據上論斷，應依刑事訴訟法第三百六十九條第一項前段、第三百
六十四條、第二百九十九條第一項前段，刑法第二條第一項前段
、第一百四十六條第一項、（修正前）第四十一條第一項前段、
第三十七條第二項，公職人員選舉罷免法第九十八條第三項，（
廢止前）罰金罰鍰提高標準條例第二條，九十六年罪犯減刑條例
第二條第一項第三款、第十四條，判決如主文。
本案經檢察官郭珍妮到庭執行職務。
中　　華　　民　　國　　96　　年　　 9    月　　26  　日
　　　            刑事第一庭審判長法官　黃　崑　宗
　    　　                        法官　王　明　宏
          　　　                  法官　蔡　長　林
以上正本證明與原本無異。
如不服本判決，應於收受本判決後十日內向本院提出上訴書狀。
其未敘述上訴理由者並得於提起上訴後十日內向本院補提理由書
狀（均須按他造當事人之人數附繕本）「切勿逕送上級法院」。
　　　　　　　　　　　　　　　　書記官　李　培　薇
中　　華　　民　　國　　96　　年　　 9    月　　27  　日
附錄本案論罪科刑法條全文：
刑法第一百四十六條第一項（妨害投票正確罪）：
　以詐術或其他非法之方法，使投票發生不正確之結果或變造投
票之結果者，處五年以下有期徒刑。
